【裁判字號】    90,訴,589
【裁判日期】    900523
【裁判案由】    商業會計法等
【裁判全文】
臺灣高雄地方法院刑事判決                            九十年度訴字第五八九號
    公  訴  人  臺灣高雄地方法院檢察署檢察官
    被      告  丁○○
右列被告因違反商業會計法等案件，經檢察官提起公訴（八十九年度偵字第二三六六
四號），本院判決如左：
    主  文
丁○○共同商業負責人以明知為不實之事項，而填製會計憑證，處有期徒刑伍月，如
易科罰金，以參佰元折算壹日。
    事  實
一、丁○○前曾因業務侵占案件，經台灣高雄地方法院判處有期徒刑七月，並經台灣
    高等法院高雄分院於民國八十七年九月三十日判決上訴駁回，緩刑三年確定，於
    緩刑期內，仍不知悔改。丁○○係位於高雄市○○區○○街七十八號「旭東旅行
    社」會計，與位於高雄市前金區○○○路二二七號一樓「富業洋行」之實際負責
    人甲○○（另案審理中），共同基於以不實之事項，而填製為會計憑證之簽帳單
    之犯意聯絡，於八十九年十月五日下午八時三十分許，丙○○（另案在台灣台南
    地方法院審理中）與不詳年籍之「陳正雄」，先以電話洽詢，約定先行預扣月息
    約百分之十之利息，即借款新台幣（下同）十四萬元，由丙○○及不詳年籍之「
    陳正雄」，共同持以冒用「乙○○」名義向英商渣打銀行所申請核發之信用卡乙
    張，至上址「旭東旅行社」，以上開信用卡「假消費，真借款」方式刷卡借現金
    ，丁○○乃使用甲○○所提供之聯合信用卡處理中心手刷機、並蓋用「富業洋行
    」之商號代號及名稱章，明知並無實際消費，卻使用簽帳刷卡之方式，由丁○○
    製作並無交易事實、屬商業會計原始憑證之消費金額十五萬五千五百元簽帳單，
    經丙○○偽簽「乙○○」署押簽認後，貸與現款十四萬元，以製作不實之帳單，
    再由甲○○以「富業洋行」名義向特約銀行領取款項，足以生損害於聯合信用卡
    中心及英商渣打銀行。嗣於同（五）日下午九時三十分許，丙○○再持上開信用
    卡，至高雄市○○區○○路一一二三號「大冠興賣場」刷卡消費時，為該賣場職
    員李平發覺有異，報警處理而查獲，並經丙○○之供述，始循線查知上情。
二、案經高雄市政府警察局左營分局移送台灣高雄地方法院檢察署檢察官偵查起訴。
    理  由
一、訊據被告丁○○固坦認確有於八十九年十月五日下午八時三十分許，由丙○○持
    上開信用卡，至上址其所任職之「旭東旅行社」，刷卡消費十五萬五千五百元，
    並由丙○○簽署「乙○○」署押之事實不諱，惟矢口否認有何前揭犯行，辯稱：
    丙○○係經由友人介紹，至上址「旭東旅行社」刷卡消費欲購買酒類，以為喜宴
    之用，此係因伊丈夫從事ＰＵＢ之生意，與「富業洋行」有生意上往來，當日伊
    接獲丈夫之電話，說有朋友要購買貨品，且與吳先生已連擊好了，伊並不知吳先
    生是否即為甲○○，後丙○○就至伊任職之「旭東旅行社」，因丙○○所消費金
    額較大，先由伊打電話問吳先生商店代號並確認有丙○○欲購買之數量，與銀行
    確認後，再由吳先生叫人帶商號代號章及提貨單，而由丙○○在伊處刷卡，事後
    再由丙○○前去「富業洋行」提貨，又伊並無交付十四萬元予丙○○云云。惟查
    ：
  (一)被告確有於八十九年十月五日下午八時三十分許，在上址其所任職之「旭東旅行
    社」，由丙○○持上開信用卡，刷卡消費十五萬五千五元，並由丙○○簽署「乙○○」署押之事實，業據被告於警訊及偵、審中均供承明白，並有簽帳單乙紙、
    估價單乙紙及英商渣打銀行消費明細表影本乙紙附卷可稽。
  (二)被告於警訊時辯稱：丙○○於八十九年十月五日下午八時三十分許，前來伊任職
    之「旭東旅行社」表示欲購買酒類辦喜宴，因伊娘家是做此類生意才答應幫訂貨
    ，丙○○是自己一人前來，由伊與其洽談，丙○○稱是有人介紹說伊有做酒類生
    意，誰介紹的伊並不知道，當時他表示沒帶現金欲刷卡，伊始向友人甲○○調貨
    並用刷卡機，伊與甲○○是認識約五年的朋友，後經丙○○確認簽帳單後，始開
    立發票及提貨單予丙○○，再由甲○○向銀行請款云云，於偵查時辯稱：因甲○○說其超商有存貨欲銷售掉，伊是幫忙他銷貨，丙○○是在「旭東旅行社」刷卡
    的云云，於本院審理時辯稱：因伊丈夫係從事ＰＵＢ之生意，與「富業洋行」有
    生意上往來，當日伊接獲丈夫之電話，說有朋友要購買貨品，且與吳先生已連擊
    好了，伊並不知吳先生是否即為甲○○，所以丙○○就至伊任職之「旭東旅行社
    」，又因消費金額較大，先由伊打電話問吳先生商店代號並確認有丙○○欲購買
    之數量，與銀行確認後，再由吳先生叫人帶商號代號章及提貨單，但並無向「富
    業洋行」借手刷機，係用伊「旭東旅行社」之手刷機，由丙○○在伊處刷卡，後
    再由丙○○前往「富業洋行」提貨，又伊娘家係從事南北貨生意，並非經營酒類
    生意云云。復證人即另案共犯甲○○於警訊時證述：伊為「富業洋行」之實際經
    營負責人，於八十九年十月五日下午八時許，伊將店內的刷卡機送至高雄市○○
    區○○街七十八號「旭東旅行社」借予友人丁○○，因丙○○持信用卡至上址「
    旭東旅行社」消費刷卡，欲購買特級高梁酒，總計十五萬五千五百元，由丁○○
    開立提貨單，再由丙○○持提貨單至「富業洋行」提領貨品，而由伊開立統一發
    票，事後丙○○並未提領貨品，因店內貨品不足等語，於偵查時證稱：因「富業
    洋行」欲結束營業，有些庫存的東西，請熟識之朋友幫忙銷貨，故將刷卡機借予
    被告為丙○○刷卡消費，再由丙○○持提貨單來領取貨品，何時送貨再與丁○○
    聯絡等語，於本院審理時證陳：伊於八十九年十月五日下午八時許，送刷卡機至
    上址「旭東旅行社」，但此事為伊兄吳慶輝與他們連繫的，伊並不清楚，只知旅
    行社那裡有要購買伊店內之貨品，而他們旅行社並無刷卡機，所以伊兄吳慶輝叫
    伊送過去，送到後伊即去處理其他事情等語。證人吳慶輝於本院審理時證稱：伊
    與被告之丈夫有生意上之往來，當時被告丈夫以電話要向伊調貨，他們可賺取差
    額，伊先係與被告丈夫連繫後，經被告丈夫告知被告之電話號碼後，與被告聯絡
    ，並先告知「富業洋行」之商號代號，由被告與銀行確認後，再叫甲○○送刷卡
    機過去「旭東旅行社」，交易完成後，本欲將所購買之貨品送過去，但途中接到
    電話，更改在五福路與成功路口之便利超商等候交貨等語。又證人丙○○於本院
    審理時證稱：伊係與「陳正雄」至上址旅行社刷卡，消費金額為十五萬多元，伊
    進入後向被告稱要買酒，被告問伊要多少，伊稱不是已聯絡過，應該是十五萬多
    元，伊即取出信用卡刷卡並簽名，被告並拿給伊提貨單，其間有一人拿東西來，
    但伊並不知係何物，整個交易過程及對話僅是如此等語。
  (三)經核上開被告之供詞及證人甲○○、吳慶輝及丙○○之證詞，被告就是否有向「
    富業洋行」借用手刷機、本件係因被告娘家經營酒類生意經友人介紹，或因友人
    甲○○有存貨欲銷售掉，而為幫忙銷貨，或因其丈夫之交待，始與丙○○為本件
    交易，其前後供述均屬不一，並就是否確向「富業洋行」借用手刷機，與證人甲○○及吳慶輝之證詞，均相互矛盾。復就「富業洋行」是否確有本件交易之存貨
    ，證人甲○○及吳慶輝之證詞亦不一致。又被告既於警訊時供稱與甲○○為相識
    約五年之友人，何以不知係由甲○○攜帶手刷機等物品至上址「旭東旅行社」？
    且衡情證人甲○○既送手刷機等物前來「旭東旅行社」，而如證人吳慶輝所言，
    該店內確有本件交易之貨品，則證人甲○○即可載運該貨品至「旭東旅行社」交
    予丙○○，何需再另由吳慶輝載運？或即可由甲○○帶同丙○○至「富業洋行」
    刷卡消費並提領貨品，豈須再經如此繁雜過程？職是，證人甲○○及吳慶輝之上
    開證詞，顯無法據以為有利被告事實認定之依據。又證人丙○○於警訊及偵查時
    供述：伊與不詳年籍之「陳正雄」於八十九年十月五日下午八時三十分許，前往
    高雄市○○區○○街七十八號「旭東旅行社」，持上開冒名申請之信用卡，向被
    告刷卡十五萬五千五百元，並由伊簽署「乙○○」之署押後，被告即拿現金十四
    萬元予伊，因伊欠「陳正雄」賭債，所以將上開款項全部交給「陳正雄」，而伊
    並無購買任何物品，後伊與「陳正雄」再轉至「大冠興賣場」刷卡消費時，即為
    警查獲等語，雖證人丙○○於本院審理時改證稱：伊並無向被告拿取現款十四萬
    元，伊於警訊及偵查時稱向被告拿取該款項，係因「陳正雄」交待伊，如為警查
    獲，須如此供稱等語，惟衡情證人丙○○是否供稱確向被告拿取現金十四萬元，
    與「陳正雄」並無任何利害關係可言，「陳正雄」焉會交待證人丙○○為警查獲
    時，須為如此之供詞？是證人丙○○是事後翻異前詞，顯係迴護被告之詞，不足
    採信。
  (四)綜據上述事證，於八十九年十月五日下午八時三十分許，係先由證人丙○○與不
    詳年籍之「陳正雄」，先以電話洽詢後，共同持以冒用「乙○○」名義向英商渣
    打銀行所申請核發之信用卡乙張，至上址「旭東旅行社」，以上開信用卡「假消
    費，真借款」方式刷卡借現金，被告丁○○以另案被告甲○○所提供之聯合信用
    卡處理中心手刷機、並蓋用「富業洋行」之商號代號及名稱章，明知並無實際消
    費，卻使用簽帳刷卡之方式，由丙○○刷卡消費十五萬五千五百元簽帳單，經丙○○偽簽「乙○○」署押簽認後，貸與現款十四萬元，而預扣月息約百分十左右
    之利息之事實，堪予認定。是被告所辯上情，應屬事後推諉之詞，尚難採信。從
    而，本件事證明確，被告上開犯行，已堪認定。
二、按以信用卡刷卡消費，特約商店必須製作簽帳單一式三聯，由刷卡人於其上簽名
    認證後，特約商店除將其中一聯交由刷卡人收執，一聯持向財團法人聯合信用卡
    處理中心或發卡銀行請款外，另一聯則由特約商店留存作為內部憑證，再憑以製
    作記帳憑證並登入帳簿，於此簽帳單乃足以證明會計事項發生之會計憑證，被告
    以假消費真借款之不實事項，填製簽帳單，縱其等未按規定設置帳簿，仍應成立
    商業會計法第七十一條第一款之罪（參酌最高法院八十八年度台上字第一一四九
    號判決）。又按詐欺罪係意圖為自己不法之所有，施以詐術，使人誤信為其構成
    要件；本件被告雖以假消費、真借款之方式，偽為刷卡，而據以向發卡銀行請款
    ，雖有不實，但被告貸以借款人款項，確有先支出約九成之本金，並非向發卡銀
    行請領之款項，均為利得，被告所意圖謀取者，僅為約一成之利息，準此，足見
    被告並無不法所有之意圖，是縱刷卡簽帳或有不實，惟既無不法所有之意圖，自
    與詐欺罪之構成要件不符。核被告丁○○所為，係犯商業會計法第七十一條第一
    款以明知為不實之事項，而填製會計憑證罪。其與甲○○間，有犯意之連絡及行
    為之分擔，均為共同正犯。而被告雖非為商業負責人，惟因與有此特定關係之人
    甲○○共同實施本件犯行，應依刑法第三十一條第一項規定以共犯論。公訴人雖
    認被告亦涉犯刑法第三百三十九條第二項之詐欺得利罪，惟被告上開行為與詐欺
    罪之構成要件尚屬有間，已如前述，本應為無罪之諭知，惟公訴意旨認此部分與
    前揭論罪科刑部分有牽連犯之裁判上一罪關係，爰不另為無罪之諭知，附此敘明
    。爰審酌被告之品行，於緩刑期內仍不知謹言慎行，再犯本件犯行，嚴重影響金
    融秩序，犯罪之手段、目的，及犯後未坦承犯行等一切情狀，量處如主文所示之
    刑，以資懲儆；又按刑法第四十一條業經立法院於九十年一月四日修正，於九十
    年一月十日經總統公布施行，並於同年月十二日生效，該條規定：「犯最重本刑
    為五年以下有期徒刑之刑之罪，而受六個月以下有期徒刑或拘役之宣告，因身體
    、教育、職業、家庭之關係或其他正當事由，執行顯有困難者，得以一元以上三
    元以下折算一日，易科罰金。但確因不執行所宣告之刑，難收矯正之效，或難以
    維持法秩序者，不在此限。」、「併合處罰之數罪，均有前項情形，其應執行之
    刑逾六月者，亦同」，被告所犯商業會計法第七十一條第一款以明知為不實之事
    項而填製會計憑證罪，係五年以下有期徒刑之罪，且科處六月以下有期徒刑之刑
    ，被告犯罪時間雖在上開條文修正生效前，然依刑法第二條第一項前段規定，行
    為後法律有變更者，原則上適用裁判時之法律，復經新舊法比較結果，新修正之
    條文對於易科罰金之條件有利於行為人，故依刑法第二條第一項前段規定，被告
    所宣告之刑，應依新修正之刑法第四十一條第一項規定，諭知如易科罰金之折算
    標準。
據上論斷，應依刑事訴訟法第二百九十九條第一項前段，商業會計法第七十一條第一
款、刑法第二條第一項前段、第十一條前段、第二十八條、第三十一條第一項、第四
十一條第一項，罰金罰鍰提高標準條例第二條，判決如主文。
本案經檢察官陳正達到庭執行職務。
中      華      民      國      九十    年      五    月      二十三    日
                                      臺灣高雄地方法院刑事第六庭
                                          法  官   洪榮家
右正本證明與原本無異。
如不服本判決，應於判決送達後十日內，向本院提出上訴狀。
                                          書記官   陳寰瑛
中      華      民      國      九十    年      五    月      二十三    日
附錄本案論罪科刑法條：
商業會計法第七十一條第一款：
  商業負責人、主辦及經辦會計人員或依法受託代他人處理會計事務之人員有左列情
  事之一者，處五年以下有期徒刑、拘役或科或併科新台幣十五萬元以下罰金：
  一、以明知為不實之事項，而填製會計憑證或記入帳冊者。


司法院資訊處製作；財團法人民間司法改革基金會備份。
